【裁判字號】    98,台上,6322
【裁判日期】    981029
【裁判案由】    偽造文書
【裁判全文】
最高法院刑事判決            九十八年度台上字第六三二二號
上  訴  人  甲○○
選任辯護人  蔡錦得律師
上  訴  人  乙○○
上列上訴人等因偽造文書案件，不服台灣高等法院中華民國九十
六年二月十五日第二審判決（九十五年度上訴字第三０六一號，
起訴案號：台灣板橋地方法院檢察署九十四年度偵字第三０一八
號），提起上訴，本院判決如下：
    主  文
上訴駁回。
    理  由
一、關於行使偽造私文書部分：
按刑事訴訟法第三百七十七條規定：上訴於第三審法院，非以判
決違背法令為理由，不得為之；是提起第三審上訴，應以原判決
違背法令為理由，係屬法定要件。如果上訴理由書狀並未依據卷
內訴訟資料具體指摘原判決不適用何種法則或如何適用不當，或
所指摘原判決違法情事，顯與法律規定得為第三審上訴理由之違
法情形不相適合時，均應認其上訴為違背法律上之程式，予以駁
回。上訴人甲○○上訴意旨略稱：(一)、原審對上訴人等之品行、
智識程度、犯罪所生危險或損害等情，未為實質調查，量刑時復
未審酌刑法第五十七條部分規定之事項，自有未合。(二)、被害人
劉慧儀曾具狀稱：如甲○○仍難免罪責，基於過去之情誼，及感
謝多年協助本人，本人對甲○○不願任何追究，請減輕其刑，併
宣告緩刑。原審未予審酌論述，亦有理由不備及未審酌刑法第五
十七條第七款犯罪行為人與被害人之關係。(三)、依劉慧儀之陳報
狀所述，其於民國六十二年四月十八日赴美前，已將系爭房地概
括授權委任甲○○代為管理，則甲○○是否有權代理劉慧儀出租
系爭房地予他人，進而請求法院公證，不無可能。原審就劉慧儀
陳報狀之形式及實質內容之真正，未予調查審認，尚嫌調查未盡
。上訴人乙○○上訴意旨略稱：(一)、原判決僅以內政部警政署入
出境管理局函及劉慧儀出入境申請書等證據證明真正之劉慧儀本
人並未在國內之客觀事實，未曾就有何證據及理由足認上訴人等
有明知真正之劉慧儀不在國內及其未有請求公證之主觀意思予以
論述說明，自有理由不備及判決違背證據法則之違法。(二)、乙○
○一再堅稱公證時劉慧儀有拿出身分證、印章、稅單等資料，公
證人洪西東亦證稱（公證時）劉慧儀、乙○○之身分證係伊核對
，當事人何時出境伊無法瞭解，伊只能就當事人提出之身分證資
料加以核對後予以公證等語。乙○○及公證人既均無法鑑別瞭解
劉慧儀身分證之真正，揆諸一般經驗法則，除非經過專業鑑定機
構鑑定，否則一般人甚難鑑別身分證明文件是否係偽造。原判決
就上開有利上訴人等之證據不予採納，亦未說明不予採納之理由
，有理由不備及適用經驗法則不當之違法。又乙○○與甲○○係
處於利益衝突之對立地位，原判決卻僅以上訴人等就如何與劉慧
儀訂立租賃契約書過程之陳述有出入，即推論上訴人等有偽造文
書之犯意聯絡，亦有適用論理法則、證據法則不當之違誤。(三)、
乙○○於事實審偵審中一再堅稱有看劉慧儀身分證，所以一直認
為對方即係劉慧儀，即使公證人亦稱公證時皆會核對身分證照片
及年籍資料，足見乙○○始終以為該名自稱「劉慧儀」者即為真
正之劉慧儀本人，原判決逕認乙○○自承未與劉慧儀聯絡，顯有
不適用法則、適用證據法則不當及理由不備之違失。(四)、原判決
雖謂甲○○為求其兄高松杉及家屬遷出系爭房屋，實有偽造本件
文書之動機。然未敘明乙○○有何偽造文書動機之心證理由。況
乙○○於原審已具狀陳明本件大費周章結果，乙○○至多僅能藉
以使用收益系爭房地，而該目的又與甲○○之動機目的相左，甲
○○豈可能僅為乙○○可使用收益系爭房地，即費心提供資料，
偽造租賃契約，迫使其兄長高松杉遷出？原判決對該有利乙○○
之證據未予置論，亦嫌理由不備等語。
惟查：證據之取捨與其證明力之判斷，以及事實有無之認定，屬
事實審法院之職權，苟其取捨證據與判斷證據證明力並不違背經
驗法則及論理法則，即不容任意指為違背法令，而執為第三審適
法之上訴理由。原判決綜合全案卷證資料，本於事實審法院之推
理作用，認上訴人二人有其事實欄所載行使偽造私文書之犯行，
因而撤銷第一審之科刑判決，改判仍依行為時即刑法修正前牽連
犯、連續犯規定，從一重論其二人以共同連續行使偽造私文書，
足以生損害於他人罪，量處甲○○有期徒刑八月；乙○○有期徒
刑十月；併均諭知沒收之相關從刑（輕罪部分，駁回上訴之理由
詳如後述）。已敘明其所憑之證據。並說明：(1)、依卷附內政部
警政署入出境管理局九十二年十月二日境信昌字第 09210107090
號函及檢附之劉慧儀出入境申請書，認劉慧儀自六十二年四月十
八日出境至美國，迄於本案件發生期間均未返國，乙○○、甲○
○復自承未與劉慧儀（按指真正劉慧儀本人，非原判決所謂冒名
之甲女）聯絡，自未取得劉慧儀授權製作系爭文書，足認系爭文
書均為偽造。(2)、劉慧儀係多年未校人口，且無請領國民身分證
之紀錄，有台北縣永和市戶政事務所九十三年十一月二十六日及
同所九十四年七月二十九日函在卷可稽，足見「劉慧儀」之身分
證亦屬偽造。(3)、認乙○○與劉慧儀間就系爭房地根本無租賃之
事實，乙○○有偽造系爭文書之故意，且與甲○○及自稱「劉慧
儀」之甲女間，有犯意聯絡，行為分擔，成立共同正犯之心證理
由；且對上訴人等二人否認犯罪所辯各節，如何係飾卸之詞，均
不足採信，詳加說明指駁。所為論斷，俱有卷存證據資料可資覆
按，核無違背法令情形。原判決已敘明審酌乙○○、甲○○並非
系爭房屋之所有權人，對該房屋並無合法權源，竟為除去高松杉
及其家屬對該房屋之占有，而偽造系爭文件並行使之，足生損害
於真正所有權人劉慧儀、高松杉等人，視法紀及他人權利為無物
，犯後仍否認犯行及犯罪之動機、目的、手段、犯罪所生之危害
等一切情狀，於法定刑內各量處如上所述之刑，殊無調查未盡或
理由不備之情形。甲○○上訴意旨以原審對上訴人等之品行、智
識程度、犯罪所生危險或損害等情，未為實質調查，致未審酌刑
法第五十七條部分規定，指摘原判決量刑不當，難認係具體指摘
之合法上訴第三審理由。此外，甲○○其他上訴意旨及乙○○上
訴意旨，均未依卷內資料為原判決具體違背法令之指摘，徒憑己
見，或就原審採證認事職權之適法行使，或對原判決已論斷明白
之事項，仍執陳詞任意指摘原判決違背法令，並就有無偽造私文
書之故意或彼此間有無偽造私文書之犯意聯絡，或就不影響事實
認定及判決結果之枝節問題，重復為單純事實之爭辯，均與法律
規定得為第三審上訴理由之違法情形不相適合。應認上訴人等二
人關於此部分之上訴均違背法律上之程式，併予駁回。
二、關於行使偽造特種文書（身分證）、使公務員登載不實部分
    ：
按刑事訴訟法第三百七十六條所列各罪之案件，經第二審判決者
，不得上訴於第三審法院，法有明文。原判決關於上訴人等牽連
犯刑法第二百十六條、第二百十二條、第二百十四條之行使偽造
特種文書（身分證）及使公務員登載不實部分，核屬刑事訴訟法
第三百七十六條第一款之案件，依上開說明，既經第二審判決，
自不得上訴於第三審法院。縱此部分與前述上訴人等偽造私文書
部分有牽連關係，為裁判上一罪，但其偽造私文書部分之上訴為
不合法，本院應從程序上予以駁回，而無從為實體上判決，對於
輕罪之此等部分，亦無從適用審判不可分原則，為實體上審判。
上訴人等猶一併提起上訴，自為法所不許，均應併予駁回。
據上論結，應依刑事訴訟法第三百九十五條前段，判決如主文。
中    華    民    國  九十八  年    十    月  二十九  日
                      最高法院刑事第八庭
                          審判長法官  洪  文  章
                                法官  王  居  財
                                法官  郭  毓  洲
                                法官  黃  梅  月
                                法官  邱  同  印
      本件正本證明與原本無異
                                      書  記  官
中    華    民    國  九十八  年   十一   月    三    日
                                                      Ｑ


司法院資訊處製作；財團法人民間司法改革基金會備份。
